【裁判字號】    97,家訴,41
【裁判日期】    971216
【裁判案由】    返還代墊遺產稅款
【裁判全文】
臺灣彰化地方法院民事判決              97年度家訴字第41號
原      告  乙○○
代  理  人  庚○○
                        之4
被      告  己○
                        7弄3.
被      告  丁○○
被      告  戊○○
被      告  丙○○
被      告  辛○○○
訴訟代理人  陳浩華律師
複代理人    甲○○
上列當事人間請求返還代墊遺產稅款事件，本院於民國97年12月
02日言詞辯論終結，判決如下：
    主    文
原告之訴駁回。
訴訟費用由原告負擔。
    事實及理由
一、原告主張：
 (一)、財政部臺灣中區國稅局前認定訴外人黃圳生前曾遺贈與原
     告現金新臺幣（下同）483萬9348元（惟實際上原告僅為同
     住一家之家屬，且實際上並未收受）。嗣黃圳於民國88年8
     月3日死亡後，財政部臺灣中區國稅局乃就其所留之遺產，
     核定應繳贈與稅新臺幣（下同）313,721元，並列原告及訴
     外人黃汶水為繳納義務人。原告於當時收到國稅局發函，
     並詢問稅捐機關人員，因該承辦人員表示必須要繳，原告
     在不疑有他下，深怕如果逾期不繳，恐遭主管機關不必要
     的裁罰，為此原告人乃分期繳納上開稅費用及利息，共計
     繳納32萬3935元之稅捐費用，而依據遺產及贈與稅法第7條
     第1項前段之規定：「贈與稅之納稅義務人為贈與人。」是
     有關上開贈與稅之納稅義務人本應為黃圳。又按「無法律
     上之原因而受利益，致他人受損害者，應返還其利益。」
     民法第179條定有明文，今原告代繳納系爭贈與稅到受有損
     害，黃圳則相對獲有利益，是原告自得依據上開民法有關
     「不當得利」之規定，請求黃圳應返還其所受之利益。
 (二)、再按「繼承人自繼承開始時，除法律另有規定外，承受被
     繼承人財產上之一切權利、義務。」、「繼承人對於被繼
     承人之債務，負連帶債務。」、「繼承人對於被繼承人之
     債務，負連帶債務。」民法第1148條前段及第1153條第1項
     分別定有明文。而黃圳已業已於88年8月3日死亡，被告等
     人係黃圳之繼承人，故就黃圳對於原告應負之上開不當得
     利返還之債務，即應由黃圳之繼承人亦即被告己○、丁○
     ○、戊○○、丙○○、辛○○○等應連帶給付原告代墊之
     新台幣32萬3935元暨法定遲延利息。
 (三)、證據：提出財政部臺灣省中區國稅局遺產稅核定通知書、
     財政部台灣省中區國稅局遺產稅繳款書、本院民事判決影
     本（95年度家訴字第32號）。
二、被告聲明：原告之訴駁回。
    並答辯如下：
    被告尚未繼承遺產，本件稅捐機關也從未將被告列為納稅義
    務人，被告也從來沒有收到稅捐機關的繳稅通知；將來若有
    收到稅單，也會評估訴願或行政訴訟。原告他們並不是怕會
    遭國稅局罰款，而是急著要拿到這筆現款。況被告等人也沒
    拿到任何動產或不動產，更沒拿到現金，被告等人也沒有受
    到任何利益可言。是原告依民法不當得利規定，請求被告還
    返代墊之遺產稅款，被告得拒絕履行。又原告既自稱為受遺
    贈之人，渠亦為繳納款之義務人，又何為稱代被告墊遺產稅
    ？
三、為判斷之依據：
  (一)、原告主張其有於93年分期付款所繳納被繼承人黃圳之贈與
      稅款。經查，依中區國稅局之91年5月20日贈與稅計算書
      所載，其贈與日期為88年4月21日、申報（查獲）日期91
      年5月15日，贈與人是訴外人黃圳、受贈人乙○○（即原
      告），然贈與稅繳款書所載納稅義務人（贈與人：黃圳
      ）、乙○○、黃汶水。而原告固主張該稅款係應由黃圳之
      繼承人即被告等人應繳納，惟當時因行政機關誤列其為納
      稅義務人，是該筆稅款自應由被告等人繳納。惟若稅捐機
      關課徵納稅之對象錯誤，此對象人自應循訴願或行政訴訟
      途徑以為救濟，不可能因承辦員宣稱要科罰鍰等語，就會
      去繳納。此由本件發生原因在民國88年間，原告遲至民國
      93年11月22日始分期可證。況於當時原告於台灣台中地方
      法與被告等人訴訟中，原告究竟是否黃圳之繼承權人，尚
      未有定論時，為何仍願意繳納？且原告支付命令聲請狀稱
      ，實際上原告並未收受此受贈現金，果若真實，贈與行為
      未生效，即無核課贈與稅問題，原告更應向國稅局異議啊
      ！捨此不為，顯見原告有「合法化」本件贈與之目的，非
      代墊性質，被告辯稱尚不可採。
  (二)、次按無法律上之原因而受利益，致他人受損害者，應返還
      其利益，民法第179條固定有明文。查本件原告主張已將
      被告等應負擔納稅義務，使被告受有「稅捐債務消滅」之
      利益，受有此一「稅捐債務」消滅之利益，且無法律上之
      原因，並致原告受有金錢支出之損害。惟查，財政部台灣
      省中區國稅局所課徵列之納稅義務人為原告、黃汶水，並
      非被告等人，此有財政部臺灣省中區國稅局贈與稅繳款書
      為憑。原告縱有繳納該稅款之事實，日後被告等人之納稅
      義務並不當然消滅，被告等自無受有「稅捐債務消滅」之
      利益。從而，是原告依不當得利之規定，請求返還本件代
      墊之遺產稅款，於法無據，應予駁回。
四、結論：依民事訴訟法第78條，判決如主文。
中    華    民    國    97    年    12    月    16    日
                  家事法庭      法  官  王鏡明
以上正本係照原本作成。
如對本判決上訴應於判決送達後20日向本院提出上訴狀。
中    華    民    國    97    年    12    月    16    日
                                書記官  謝玲英


司法院資訊處製作；財團法人民間司法改革基金會備份。
